【裁判字號】    90,上訴,1297
【裁判日期】    901023
【裁判案由】    偽造文書等
【裁判全文】
臺灣高等法院高雄分院刑事判決                    九十年度上訴字第一二九七號
    上訴人
    即被告    乙○○
  選任辯護人  吳永茂    律師
              曾慶雲
右上訴人因偽造文書等案件，不服臺灣高雄地方法院八十九年度訴字第二二○八號中
華民國九十年七月十日第一審判決（起訴案號：臺灣高雄地方法院檢察署八十九年度
偵字第一四三六三號），提起上訴，本院判決如左：
      主  文
原判決撤銷。
乙○○行使偽造私文書，足以生損害於公眾及他人，處有期徒刑貳月，如易科罰金以
參百元折算壹日。緩刑貳年。
扣案偽造之薪資印領清冊上「曾蔡鳳鶯」印文捌枚均沒收。
      事  實
一、乙○○係設於高雄市三民區○○○路二五五之一號十五樓「藝峰行銷股份有限公
    司」（以下簡稱藝峰公司）之負責人，明知曾蔡鳳鶯於民國八十七年度僅在藝峰
    公司工作三個月，且未領得任何薪資，竟於八十八年初辦理八十七年度薪資所得
    結算申報時，先徵得曾蔡鳳鶯之同意以其名義虛報扣繳憑單一張，且雙方言名不
    可使曾蔡鳳鶯額外負擔所得稅後，乙○○即基於概括之犯意，連續以委請不知情
    之不詳刻印業者代刻「曾蔡鳳鶯」印章並蓋用於薪資印領清冊之方式，於八十七
    年度五月至十二月之員工薪資印領清冊上虛偽記載曾蔡鳳鶯領取薪資之記錄，並
    據此製作不實之曾蔡鳳鶯八十七年度各類所得扣繳暨免扣繳憑單二張，金額各為
    新台幣（下同）十五萬三千元、十六萬元，再依上開扣繳憑單製作藝峰公司八十
    七年度營利事業所得稅結算申報書，虛報曾蔡鳳鶯薪資所得共計三十一萬三千元
    ，並持上開扣繳憑單及申報書向財政部高雄市國稅局申報藝峰公司之八十七年度
    營利事業所得稅，足生損害於曾蔡鳳鶯及稅捐機關對於稅捐管理之甲確性，然因
    曾蔡鳳鶯原僅同意陳韻華虛報一張扣繳憑單，嗣接獲第二張扣繳憑單時因無法聯
    繫陳韻華而向高雄市國稅局提出檢舉，因而查獲上情。
二、案經財政部高雄市國稅局函送台灣高雄地方法院檢察署檢察官偵查起訴。
      理  由
一、訊之上訴人乙○○矢口否認犯罪，辯稱：我原不認識曾蔡鳳鶯，曾蔡鳳鶯是藝峰
    公司之員工，於八十七年度確有領取如扣繳憑單所載之薪資，因藝峰公司係代理
    喜福公司之產品，曾蔡鳳鶯誤認自己係喜福公司之員工才提出檢舉，本件係因曾
    蔡鳳鶯誤會所生云云。惟查：
（一）證人曾蔡鳳鶯於偵查中陳稱：「（問：曾在藝峰公司工作過？）是的，我在該
      公司只有三個月」「而且我也沒有領到分文的薪水」「（問：認識陳韻華否？
      ）認識，當初她告訴我報所得稅時只要報一張就好，我向她說如果報一張所得
      沒有扣到薪水，我就無所謂，若有扣到薪水你就要給我錢，但我事實分文未領
      」等語明確（見偵查卷八十九年七月十二日訊問筆錄），足見曾蔡鳳鶯並未領
      取如扣繳憑單所載數額之薪資，而純係因上訴人之要求作為報稅之人頭甚明，
      上訴人所辯不認識曾蔡鳳鶯及曾蔡鳳鶯確有領取如扣繳憑單所載薪資云云，係
      卸責之詞。又上訴人雖於偵查中提出曾蔡鳳鶯具名之證明書表示上開檢舉係出
      於誤會，然上開證明書係證人於審判外之書面陳述，依刑事訴訟法第一百五十
      九條之規定，不得作為證據；且曾蔡鳳鶯於檢察官複訊時經隔離訊問後陳稱：
      「（問：領多少錢？）是算件的，一件約二千元，我只作一件，我向喜福公司
      只有作一件，抽佣金二千元，沒有直接向藝峰公司領」、「（問：（提示證明
      書）說妳有在藝峰公司領三十萬六千元？）沒有，也沒有在喜福公司領過」、
      「（問：為何簽證明書？）他們說要替我交稅金，所以我就簽」等語甚明（見
      偵查卷八十九年八月十一日訊問筆錄），足見曾蔡鳳鶯確未向藝峰公司領取上
      開薪資無誤，雖曾蔡鳳鶯於原審審理中及本院調查時改稱有向喜福公司會計領
      取約二、三十萬元，起先以為其領取之二、三十萬元是客人給她的云云，然其
      前述所言顯與偵查中所陳矛盾不一而純屬嗣後迴護之詞，不足採信。
（二）再查，證人即原藝峰公司業務經理溫紹添雖於原審陳稱曾蔡鳳鶯係藝峰公司之
      員工，然亦稱不知曾蔡鳳鶯每月領取多少薪資，且證稱：「（問：你或公司內
      員工是否曾幫曾蔡鳳鶯代刻領薪水之印章？）沒有」、「問：（卷內員工薪資
      印領清冊之『曾蔡鳳鶯』領薪之印章是否你或公司內員工代刻的？）不是，印
      章是員工自己領薪水時帶來蓋的」、「曾蔡鳳鶯是屬於業務部門的人，她曾向
      我提過她沒有領那麼多錢」等語明確（見九十年六月二十六日原審審判筆錄）
      ，足證上訴人所辯薪資印領清冊上「曾蔡鳳鶯」印章係溫紹添叫伊去刻的云云
      （八十九年十一月七日原審審判筆錄）顯非真實；另證人即原藝峰公司總經理
      曾平台雖於原審陳稱（曾蔡鳳鶯）應該沒有抽二千元那麼少的金額，她是主管
      階級，應有一萬三、四千元云云（同上審判筆錄），然其既未能明確陳明曾蔡
      鳳鶯薪資數額，尚難僅憑其主觀上推測之語，逕認曾蔡鳳鶯確有領取如扣繳憑
      單所示數額之薪資。
（三）末查，檢察官於偵查中依職權核發搜索票所扣得藝峰公司內部薪資試算表、及
      中國信託媒體收付系統－－媒體收付資料印表（代撥薪資情形）等帳冊資料中
      ，雖有其他員工之薪資計算、發放以及勞健保費、所得稅繳情形、金額等紀錄
      ，惟均無有關證人曾蔡鳳鶯之任何薪資計算及發放情形以及勞健保費及所得稅
      扣繳資料，此有藝峰公司薪資表、管理處代理報酬明細表、薪資初稿扣案可稽
      ，足見上訴人確未於八十七年度給付薪資予證人曾蔡鳳鶯。此外，復有檢舉書
      、八十七年度營利事業所得稅結算申報書，扣繳憑單各乙份及藝峰公司員工薪
      資印領清冊等在卷可稽，上訴人乙○○所辯顯係卸責之詞，不足採信，其犯行
      堪以認定。
二、按受僱員工於薪資印領清冊上蓋章，係表示領訖薪資，性質上屬一略式收據，自
    係該員工之私文書，上訴人乙○○製作不實之員工薪資印領清冊、扣繳憑單並持
    以填載營利事業所得稅結算申報書向高雄市國稅局提出營利事業所得稅申報，核
    其所為，係犯刑法第二百十六條、第二百十條之行使偽造私文書罪（行使員工薪
    資印領清冊），及刑法第二百十六條、第二百十五條之行使業務上登載不實文書
    罪（行使扣繳憑單、營利事業所得稅結算申報書）。其多次偽造印文之行為為偽
    造私文書之部分行為，偽造私文書之低度行為，為行使之高度所吸收，均不另論
    罪。其所犯上開二罪間有方法結果之牽連關係，應從一重之行使偽造私文書罪處
    斷。公訴人雖漏未引刑法第二百十六條之法條，惟起訴事實，已敘及上訴人乙○
    ○委請不知情之不詳刻印業者代刻「曾蔡鳳鶯」印章並蓋用於薪資印領清冊之偽
    造文書之事實，本院自得就上訴人乙○○行使偽造私文書部分予以審究。
三、公訴意旨另以：被告乙○○虛報曾蔡鳳鶯薪資所得共計三十一萬三千元，以此增
    加營業費用而逃漏稅捐，因認被告乙○○另涉有違反稅捐稽徵法第四十一條以詐
    術逃漏稅捐罪嫌。惟查：
（一）按稅捐稽徵法第四十一條之逃漏稅捐罪，性質上係結果犯，必納稅義務人以詐
      術或其他不甲方法為逃漏稅捐之手段，並因而造成逃漏稅捐之結果，始成立該
      罪，如未生逃漏任何稅捐之結果，即與該條之構成要件不合。查本件藝峰公司
      八十七年度營利事業所得稅結算申報全年所得額係依同業利潤標準核定，而所
      謂「同業利潤標準」係由省區（直轄市）稽徵機關就當年度各營業情況擬定，
      報請財政部核備，是本件虛報薪資尚不涉及逃漏營利事業所得稅之情事，業經
      財政部高雄市國稅局以八十九年十月廿三日財高國稅法字第八九０五四七三九
      號函敘明在卷，是上訴人乙○○所為尚與稅捐稽徵法第四十一條之詐術逃漏稅
      捐罪之構成要件不合。
（二）又「各類所得扣繳暨免扣繳憑單」係用以證明全年支付員工薪資及代為扣繳綜
      合所得稅之情形，而為徵繳雙方課徵與申報綜合所得稅之依据，並非造具帳目
      所根据之憑証，尚難認係商業會計法第十五條第一款所規定之原始憑證，是上
      訴人乙○○應不構成商業會計法第七十一條第一款填製不實會計憑證罪（參見
      最高法院九十年台上字第四一九○號刑事判決）。
（三）此外復查無其他積極確切之證據足資證明上訴人乙○○有何逃漏稅捐及違反商
      業會計法之犯行，此部分之犯罪即屬不能證明，惟公訴意旨認此部分與前開論
    科刑部分有牽連犯之裁判上一罪關係，爰不另為無罪之諭知，附此敘明。
四、原審予以論科，固非無見，惟查本件上訴人乙○○應不構成商業會計法第七十一
    條第一款填製不實會計憑證罪（參見最高法院九十年台上字第四一九○號刑事判
    決），已如前述，原審認上訴人乙○○有構成商業會計法第七十一條第一款填製
    不實會計憑證罪，尚有未洽，上訴人乙○○上訴否認犯罪，雖無理由，惟原判決
    既有可議，自應予撤銷改判，審酌上訴人乙○○犯罪之動機、目的、手段，其品
    性、生活狀況、智識程度、犯罪所生之損害，及証人曾蔡鳳鶯嗣後已補繳稅款一
    萬零八百元，所補繳稅額不多，其所犯罪名較原審減縮，量刑亦應比照減縮等一
    切情狀，爰量處有期徒刑二月。又上訴人乙○○行為後，刑法第四十一條易科罰
    金條件已有修甲放寬為犯最重本刑五年以下有期徒刑之罪，經判處六月以下有期
    徒刑，因身體、教育、職業、家庭之關係，或其他甲當事由，執行顯有困難者，
    得予易科罰金，並經總統於九十年一月十日公佈，依刑法第二條第一項前段，本
    件自應適用新法，並諭知如易科罰金以三百元折算一日。扣案薪資印領清冊上「
    曾蔡鳳鶯」印文八枚部分，上訴人乙○○雖先徵得曾蔡鳳鶯同意用以報稅，然上
    訴人乙○○所為申報既已逾越曾蔡鳳鶯同意之範圍，則其於薪資印領清冊上蓋用
    印章制作印文之行為，仍應認係未經曾蔡鳳鶯同意所為而屬偽造，依行法第二百
    十九條之規定，自應就上開偽造之印文八枚宣告沒收。至蓋用於薪資印領清冊之
    「曾蔡鳳鶯」印章一枚，既係曾蔡鳳鶯同意上訴人乙○○以其名義報稅所刻用，
    尚難認係上訴人乙○○所偽刻，爰不併為沒收之宣告，附此敘明。
五、查上訴人乙○○並無前科未曾受有期徒刑以上刑之宣告，此有臺灣高雄地方法院
    檢察署刑案資料查註記錄表可稽，嗣後証人曾蔡鳳鶯嗣後已補繳稅款一萬零八百
    元，上訴人乙○○經此次偵、審程序及判刑教訓，當知所警惕而無再犯之虞，本
    院認其所宣告之刑，以暫不執行為適當，爰併予宣告緩刑貳年，以啟自新。
據上論結，應依刑事訴訟法第三百六十九條第一項前段、第三百六十四條、第二百九
十九條第一項前段，刑法第十一條、第二百十六條、第二百十條、第二百十五條、第
五十五條、第二百十九條、第二條第一項前段、第四十一條第一項、第七十四條第一
款，罰金罰鍰提高標準條例第二條，判決如文。
本案經檢察官鄭文貴到庭執行職務。
中    華    民  國      九十      年       十       月     廿三     日
                              臺灣高等法院高雄分院刑事第八庭
                                      審判長法官
                                            法官
                                            法官
得上訴
附錄：本判決論罪科刑法條：
刑法第二百十六條、第二百十條


司法院資訊處製作；財團法人民間司法改革基金會備份。
